【裁判字號】    88,自,385
【裁判日期】    891215
【裁判案由】    偽造文書
【裁判全文】
臺灣板橋地方法院刑事判決                          八十八年度自字第三八五號
    自  訴  人  甲○○
    代  理  人  詹春奇
    被      告  乙○○
    選任辯護人  李文輝
右列被告因偽造文書案件，經自訴人提起自訴，本院判決如左：
    主  文
本件自訴不受理。
    理  由
一、自訴意旨詳如附件自訴狀所載。
二、按犯罪之被害人始得提起自訴，刑事訴訟法第三百十九條第一項定有明文，所稱
    被害人者，係指因犯罪而直接受有損害之人，即必須其人之法益，因犯罪行為直
    接受到侵害者，方屬相當。因之，非犯罪之直接被害人提起自訴，為不得提起自
    訴而提起之案件，依同法第三百三十四條之規定，應諭知不受理之判決。換言之
    ，所謂被害人者，係指就自訴人所訴事實，從形式上觀察，其直接受有損害之人
    而言，若從客觀上加以判斷，並非直接被害人，其縱以被害人地位自居，仍不得
    提起自訴（最高法院七十一年度臺上字第一六六五號判決意旨參照）。再按刑事
    訴訟法第三百十九條第二項規定：「犯罪事實之一部分得提起自訴者，他部雖不
    得自訴亦以得提起自訴論；但不得提起自訴部分係較重之罪者，不在此限」，此
    條項係就單一性案件，其一部得為自訴，他部不得自訴，應如何決定全部得否自
    訴之程序事項所為規範，即自訴案件，依自訴狀記載之犯罪事實，從形式上觀察
    ，假定各部分事實俱均成立犯罪，並具有實質上或裁判上一罪之不可分關係，如
    其中不得自訴之罪法定刑重於得自訴之罪，則全部不得自訴。依程序事項優先原
    則及不合法之起訴僅生形式訴訟關係之法理，自應就不得提起自訴之單一性案件
    之全部，均諭知不受理之判決（最高法院八十七年度臺上字第九七三號判決意旨
    參照）。而由刑事訴訟法第三百十九條第二項規定之意旨亦可見，自訴人是否為
    其自訴之實質上或裁判上一罪之各部分犯罪事實之直接被害人，應就其各部分之
    犯罪事實分別觀察判斷之，再比較各部分犯罪事實罪刑之輕重，以決定該自訴人
    就具有實質上或裁判上一罪關係之全部犯罪事實得否提起自訴。
三、經查：
    (一)、刑法第二百十條規定之偽造、變造私文書足以生損害於公眾或他人之罪，其
        所稱「損害」者，固不以其文書上所指之真正名義人為限，茍因該項偽造或
        變造之文書足以蒙受損害者，仍屬該罪之被害人（最高法院二十五年上字第
        五０一九號判例意旨參照；同院七十年臺上字第一０九一號判例意旨，則認
        偽造文書之直接被害人，僅限於文書名義人）。然而所謂之「足以蒙受損害
        者」，則應以被偽造、變造私文書之內容判斷其範圍（若至行使階段，尚及
        於行使之對象）。本件自訴人所訴之被告偽造私文書之犯嫌，係指訴被告於
        臺北縣政府工務局建照執照背面偽造「林堅俊」名義之署押（即簽名）。查
        上開文書，若係偽造，其直接被害人應為文書名義人即林堅俊其人。因本案
        系爭之該建照執照勘驗紀錄表中林堅俊之署押（簽名），係表示該等建築工
        程已經由林堅俊為監工之證明，換言之，該林堅俊之簽名，為就監督施工用
        意證明之私文書；該文書內容之本體，均未及於自訴人，自訴人之法益，應
        並未因被告被訴之偽造上開文書之行為，而直接受有侵害，至屬明顯。若被
        告於上述建照執照為記錄該監工事宜，有為不實之登載，並作成不實文書，
        以及是若借用牌照予他人為真，進而陳報主管機關，亦係被告另為之（行使
        ）業務登載不實文書之犯罪行為，自訴人雖為該增建工程之對象本身，仍非
        可認係屬被告該等使公務員登載不實犯嫌之直接被害人，而被告被訴之所謂
        使公務員登載不實犯嫌，仍與被告被訴之上揭偽造私文書犯嫌，為不同階段
        之犯罪行為，自訴人個人法益之是否受致侵害，因尚須有被告被訴之明知不
        實事項而使公務員登載不實犯嫌之存在，始能發生，是自訴人實非被告被訴
        之偽造私文書犯罪之直接被害人。自訴代理人以被告利用偽造私文書為手段
        ，因使自訴人之使用執照無從申請，而認自訴人亦屬被告被訴偽造私文書犯
        罪之直接被害人云云，係將被告被訴之各個不同之犯罪行為，混為一談，將
        所訴犯罪之一部分犯罪行為之被害人，當作為全部犯罪事實之被害人，如此
        解釋方法若可成立，則刑事訴訟法第三百十九條第二項之規定，勢將永無適
        用之餘地，當非立法本意，所陳自不足採。
    (二)、又查刑法第二百十條之偽造私文書罪，其法定本刑為五年以下有期徒刑，同
        法第二百十四條之明知為不實之事項而使公務員登載不實罪，其法定本刑為
        三年以下有期徒刑、拘役或五百元以下罰金，二者相較，以偽造私文書罪為
        重。自訴人自訴意旨既認被告係偽造上開林堅俊為監工性質之私文書，並明
        知為不實之事項而使公務員登載於職務上之文書（自訴所指之借牌行為），
        則自訴人自訴被告所犯之偽造私文書、明知為不實之事項而使公務員登載不
        實罪嫌，從形式上觀察，若均能證明其為犯罪，其相互間顯有方法結果之牽
        連犯關係，自屬裁判上一罪之單一性案件，於刑事訴訟上僅能以一個訴訟客
        體相對待，無從分割。自訴人既非被告被訴之上揭偽造私文書罪嫌之直接被
        害人，不得就該部分犯罪事實提起自訴，偽造私文書罪又重於自訴人所訴之
        其餘有裁判上一罪關係之明知為不實之事項而使公務員登載不實罪（按：係
        以自訴人亦受有直接損害者為限），揆諸前揭說明，自應認自訴人就所自訴
        之全部犯罪事實，均不得提起自訴。綜上論述，本件自訴屬於自訴人不得提
        起而提起之案件，依法應為不受理之諭知。
據上論斷，應依刑事訴訟法第三百三十四條，判決如主文。
中    華    民    國    八  十  九    年    十    二    月    十  五    日
                                      臺灣板橋地方法院刑事第六庭
                                              法  官  黎錦福
右正本證明與原本無異。
如不服本判決，應於判決送達後十日內向本院提出上訴狀。
                                              書記官  戴尚榮
中    華    民    國    八  十  九    年    十    二    月    二  十    日


司法院資訊處製作；財團法人民間司法改革基金會備份。
